臺灣高等法院刑事判決　　　　　　　　96年度上易字第1386號
上　訴　人　臺灣臺北地方法院檢察署檢察官
被　　　告　丁○○
上列上訴人因被告詐欺案件，不服臺灣臺北地方法院96年度易字
第11 03號，中華民國96年5月18日第一審判決（起訴案號：臺灣
臺北地方法院檢察署96年度偵緝字第812號），提起上訴，本院
判決如下：
    主  文
原判決撤銷。
丁○○幫助連續意圖為自己不法之所有，以詐術使人將本人之物
交付，累犯，處有期徒刑玖月，減為有期徒刑肆月又拾伍日，如
易科罰金以銀元參佰元即新台幣玖佰元折算壹日。
    事  實
一、丁○○於九十年間因竊盜罪，經判處有期徒刑六月，如易科
    罰金以三百元折算一日確定，且於九十一年八月一日執行完
    畢，丁○○明知真實姓名不詳自稱「蘇文宗」之成年男子，
    無正當理由，徵求其提供金融帳戶之存摺、提款卡及密碼，
    其主觀上應有預見該自稱「蘇文宗」之成年男子蒐購他人金
    融帳戶之目的，係欲供詐欺犯罪用之不確定故意，竟仍容任
    其所提供之金融帳戶被利用造成詐欺取財結果之發生，而基
    於幫助他人犯詐欺取財之犯意，先於九十四年三月十日在中
    國信託商業銀行中崙分行（設台北市○○路○段八十五號）
    開立000000000000號帳戶，再於九十四年三月十四日在台北
    富邦銀行民生分行（設台北市○○○路○段四七號）開立00
    00000000000號帳戶，又於九十四年三月十八日在安泰商業
    銀行民生東簡易型分行開立00000000000000號帳戶後，分別
    於每一個帳戶開戶後二、三日，先後三次於台北縣三重市，
    將所開立帳戶之存摺、提款卡及密碼交予自稱「蘇文宗」之
    成年男子，使自稱「蘇文宗」之成年男子基於概括之犯意，
    意圖為自己不法之所有於(1)於九十四年三月二十三日上午，
    以發簡訊及電話方式，向戊○○誆稱：其信用卡資料外洩並
    遭盜用，要確認信用卡安全云云，施用詐術，使戊○○不疑
    有他，陷於錯誤，依自稱「蘇文宗」不詳姓名成年人之指示
    ，於九十四年三月二十三日下午五時許，由戊○○在台北縣
    汐止市○○路台灣銀行自動櫃員機以轉帳方式匯款新台幣（
    下同）七萬零二十六元入丁○○所開立之安泰商業銀行民生
    東簡易型分行前開帳戶，且速為不詳姓名成年人領走；(2)再
    於九十四年三月二十六日中午，撥打乙○○電話，向乙○○
    誆稱：其金融資料遭盜用，要將帳戶內之存款轉存至其他安
    全帳戶云云，施用詐術，使乙○○不疑有他，陷於錯誤，依
    自稱「蘇文宗」不詳姓名成年人指示，於九十四年三月二十
    六日中午十二時四十五分許，由乙○○台北縣永和市○○路
    中國信託商業銀行自動櫃員機，以轉帳方式匯款接續匯款三
    萬元及九萬九千元入丁○○所開立之中國信託商業銀行中崙
    分行前開帳戶，且速為不詳姓名成年人領走；(3)於九十四年
    三月二十六日，以電話向甲○○佯稱，伊之信用卡消費未繳
    ，而依指示操作自動櫃員機云云，致甲○○陷於錯誤，而於
    同日分別轉帳二千元、七萬四千元、九萬七千元、二萬三千
    元、二千元丁○○所開立之中國信託商業銀行中崙分行前開
    帳戶，且速為不詳姓名之人領走。(4)復於九十四年三月二十
    八日下午，撥打丙○○電話，向丙○○誆稱：其信用卡被盜
    用，要確認信用卡安全云云，施用詐術，使丙○○不疑有他
    ，陷於錯誤，依自稱「蘇文宗」不詳姓名成年人指示，於九
    十四年三月二十八日下午四時許，在雲林縣台西鄉○○路台
    西農會自動櫃員機轉帳方式匯款十萬元入丁○○所開立之台
    北富邦銀行民生分行前開帳戶，且速為不詳姓名成年人領走
    ，嗣戊○○、乙○○、丙○○、甲○○發覺被騙而經警循線
    查獲。
二、案經台北市政府警察局松山分局移送台灣台北地方法院檢察
    署檢察官偵查起訴。
    理  由
壹、證據能力：
一、按被告之自白，非出於強暴、脅迫、利誘、詐欺、疲勞訊問
    、違法羈押或其他不正之方法，且與事實相符者，得為證據
    ，刑事訴訟法第一百五十六條第一項定有明文。被告並未抗
    辯其自白有前開不正方法之情形，應認其自白具有任意性，
    而有證據能力。
二、次按被告以外之人於審判外之言詞或書面陳述，除法律有規
    定者外，不得作為證據；被告以外之人於偵查中向檢察官所
    為之陳述，除顯有不可信之情況者外，得為證據；又被告以
    外之人於審判外之陳述，雖不符刑事訴訟法第一百五十九條
    之一至第一百五十九條之四之規定，而經當事人於審判程序
    同意作為證據，法院審酌該言詞陳述或書面陳述作成時之情
    況，認為適當者，亦得為證據。當事人於法院調查證據時，
    知有第一百五十九條第一項不得為證據之情形，而未於言詞
    辯論終結前聲明異議者，視為有前項之同意，刑事訴訟法第
    一百五十九條第一項、第一百五十九條之一第二項、第一百
    五十九條之五分別定有明文。證人戊○○、乙○○、丙○○
    、甲○○於警詢所為之陳述，雖屬審判外之陳述，惟被告於
    原審言詞辯論終結前被告均未表示異議，本院審酌前開供述
    證據作成時之情況，並無不能自由陳述之情形，亦無違法取
    證或其他瑕疵，認為以之作為證據為適當，自得為證據。
貳、實體部分：
一、上訴人即被告丁○○經本院合法傳喚，雖未到庭，惟據其於
    原審固不否認先後三次將台北富邦商業銀行民生分行、中國
    信託商業銀行中崙分行、安泰商業銀行民生東簡易型分行帳
    戶，分別於開戶後二、三日交予自稱「蘇文宗」之成年男子
    使用，並坦承：明知將帳戶交給他人使用，會被利用來詐騙
    其他人等語（詳原審九十六年五月十一日準備程序筆錄），
    按刑法之故意犯，可分為直接故意與間接故意，所謂間接故
    意即指行為人對於構成犯罪之事實，預見其發生而其發生並
    不違反其本意，此刑法第十三條第二項定有明文，而金融帳
    戶申請甚為簡易方便，亦無信用徵信問題，任何人如有使用
    金融帳戶之需要，大可自行開戶，衡情並無將錢存入他人帳
    戶再予使用之理，如非供犯罪出入之帳戶或其他不法目的，
    應無隱匿自己名義而使用他人金融帳戶之必要，且銀行帳戶
    可供存匯、提領，乃一般人在日常生活經驗所俱知之常，故
    如非欲利用「人頭帳戶」作不法犯罪，豈須使用他人銀行帳
    戶？自易令人有與不法犯罪相關之「合理懷疑」存在，且邇
    來冒用國稅局人員撥打電話至一般民眾家裡，佯稱退稅等方
    式詐欺取財之犯罪類型層出不窮，而該等犯罪，多數均利用
    人頭帳戶作為出入帳戶，已經媒體廣為披載，被告係成年且
    智力成熟之人，對此應知之甚詳，竟仍將銀行存摺交予不詳
    人士使用，而被利用為犯詐欺取財罪之出入帳戶使用，此當
    為被告所能預見，且其發生並未違反被告本意，被告有幫助
    不法之徒利用其帳戶犯詐欺取財罪之不確定故意甚明，並經
    告訴人戊○○、丙○○、乙○○、甲○○指述綦詳（詳第一
    三五三五號偵卷第三十至三一頁、第一七八五七號偵卷第十
    二頁、第九七九五號偵卷第十三頁、九十六年度偵字第一二
    九八０號卷第六頁），且有戊○○轉帳之自動櫃員機交易明
    細表、丙○○轉帳之自動櫃員機交易明細表、乙○○轉帳之
    自動櫃員機交易明細表、甲○○轉帳之自動櫃員機交易明細
    表、安泰商業銀行存款往來對帳單、中國信託商業銀行開戶
    資料及帳戶歷史交易查詢表、台北富邦銀行民生分行開戶資
    料附卷可證（詳第一三五三五號偵卷第十八頁、第十九頁、
    第三六頁、第五九至六八頁，第一七八五七號偵卷第十八頁
    、第二九頁，第九七九五號偵卷第十五頁至二一頁、九十六
    年度偵字第一二九八０號卷第十九頁），本案罪證明確，被
    告犯行堪以認定。
二、按被告行為後，刑法業於九十四年二月二日修正公布，九十
    五年七月一日施行，依修正後刑法第二條第一項規定，行為
    後法律有變更者，適用行為時之法律，但行為後之法律有利
    於行為人者，適用最有利於行為人之法律。此條規定係規範
    行為後法律變更所生新舊法律比較適用之準據法，本身尚無
    新舊法比較之問題，於新法施行後，應一律適用新法第二條
    第一項之規定，為「從舊從輕」之比較。
１、被告行為後，刑法第三十條雖經修正，於九十五年二月二日
    經總統公布，並自九十五年七月一日起施行。然觀諸修正前
    後幫助犯之規定，僅有文字之修正，無關成立幫助犯內容之
    實質之變更，不屬法律之變更，應逕適用修正後之規定，無
    須比較適用。
２、再刑法第五十六條連續犯之規定業經修正刪除，是於新法修
    正施行後，就被告幫助之正犯數犯罪行為，即須分論併罰。
    此刪除雖非犯罪構成要件之變更，但顯已影響行為人刑罰之
    法律效果，自屬法律有變更，依新法第二條第一項規定，比
    較新、舊法結果，仍應適用較有利於被告之行為時法律即舊
    法論以連續犯，此亦有最高法院九十五年度第八次刑事庭會
    議決議參照。
３、有關刑法第三百三十九條第一項所定或科或併科一千元以下
    罰金部分，其中最低罰金刑部分，修正前刑法第三十三條第
    五款規定：「罰金：一元（銀元）以上。」，而依罰金罰鍰
    提高標準條例規定，就七十二年二月二十六日前修正之刑法
    部分條文罰金數額提高十倍，其後修正者則不提高倍數。而
    刑法第三十三條第五款自七十二年六月二十六日迄九十四年
    二月二日修正公布（九十五年七月一日施行），期間並未修
    正，再依現行法規所定貨幣單位折算新臺幣條例規定，以銀
    元一元折算新臺幣三元，則修正前最低罰金數額即為新台幣
    三十元。修正後刑法第三十三條第五款規定：「罰金：新臺
    幣一千元以上，以百元計算之。」修正後最低罰金刑即為一
    千元，自應以修正前之規定有利於被告。
４、另被告如處以得易科罰金之刑度，其易科罰金之標準依修正
    前第四十一條第一項前段及修正前罰金罰鍰提高標準條例第
    二條之規定，係以銀元一百元、二百元及三百元（即新臺幣
    三百元、六百元及九百元）折算一日，修法後罰金罰鍰提高
    標準條例第二條刪除，並修正刑法第四十一條第一項前段之
    折算標準為新臺幣一千元、二千元及三千元，則修法後得以
    罰金易科之折算標準既為提高，較之修法前之規定自無有利
    於行為人。
５、新刑法第四十七條雖將舊刑法修正限制為受徒刑之執行完畢
    ，或一部之執行而赦免後，五年以內「故意」再犯有期徒刑
    以上之罪者，始成立累犯。但上述新舊法之規定，對於本件
    被告「故意」犯罪，亦無所謂「有利或不利」之情形。依上
    說明，應無適用修正後刑法第二條第一項之規定比較新舊法
    適用之問題。
三、按幫助犯之成立，主觀上行為人須有幫助故意，客觀上須有
    幫助行為，意即需對於犯罪與正犯有共同之認識，而以幫助
    之意思，對於正犯資以助力，而未參與實施犯罪之行為者而
    言。查被告將其所有之銀行帳戶存摺、金融卡及密碼提供予
    「蘇文宗」，使「蘇文宗」用以詐騙被害人，係基於幫助「
    蘇文宗」為詐欺犯行之犯意，且所為提供帳戶之行為非屬前
    開詐欺犯行之構成要件行為，足見被告係以幫助他人犯罪之
    意思，而參與犯罪構成要件以外之行為。而被告所幫助之「
    蘇文宗」連續詐騙如事實欄所示之人得款，該正犯「蘇文宗
    」所為之數行為，時間緊接，所犯構成要件相同，顯係基於
    概括犯意所為，應論以連續犯。核被告所為，係犯刑法第三
    十條第一項、第三百三十九條第一項之幫助連續詐欺取財罪
    。就被告基於一幫助「蘇文宗」之犯意，分次密集開戶後二
    、三日即提供其所開之帳戶給「蘇文宗」，讓「蘇文宗」得
    以詐騙他人，應論以幫助之接續犯，而非幫助之連續犯。就
    被告所幫助之「蘇文宗」詐騙甲○○部分，雖未據公訴人起
    訴，惟因與起訴之「蘇文宗」詐騙戊○○、乙○○、丙○○
    部分有連續犯詐欺之裁判上一罪之關係，本院自得併為審理
    。被告幫助他人犯罪，為幫助犯，爰依刑法第三十條第二項
    規定減輕其刑。且被告於九十年間因竊盜罪，經判處有期徒
    刑六月，如易科罰金以三百元折算一日確定，且於九十一年
    八月一日執行完畢，此有本院被告全國刑案紀錄表一份可憑
    ，是被告受有期徒刑執行完畢後，於五年內再犯有期徒刑以
    上之罪，為累犯，依法應加重其刑。
四、原審認被告事證明確，予以論罪科刑，固非無見。惟原判
    決未論接續幫助犯，而論以連續幫助犯，尚有未合。原判
    決未及適用九十六年罪犯減刑條例第二條第一項第三款、第
    七條、第九條予以被告減刑，亦有未洽。公訴人援身心障礙
    之被害人戊○○上訴，認被告迄未賠償被害人之損失，原審
    量處有期徒刑六月顯有過輕之虞，以被告所幫助之正犯「蘇
    文宗」，尚有詐騙甲○○計十九萬八千元，係原起訴之詐騙
    金額二十九萬九千零二十六元之二分之一，則原判決量處被
    告有期徒刑六月，即有過輕之虞，公訴人上訴即屬有理。且
    原判決既有上揭可議之處，即屬無可維持，應予撤銷改判。
    爰審酌被告提供上揭帳戶供詐騙集團使用，助長訛詐風氣，
    且使執法人員難以追查該詐騙集團之真實身分，兼衡被告犯
    罪之動機、目的、手段、品行及智識程度、犯罪所生之危害
    非輕及其犯罪後於原審之態度等一切情狀，量處有期徒刑九
    月。再被告犯行在九十六年四月二十四日之前，應依中華民
    國九十六年罪犯減刑條例第二條第一項第三款、第七條之規
    定，減其宣告刑二分之一，並依同條例第九條及修正前刑法
    第四十一條第一項前段規定諭知易科罰金之折算標準。
五、被告之安泰銀行民生東簡易型分行帳號00000000000000號，
    詐得戊○○於九十四年三月二十三日所存入之七萬零二十六
    元，經同日被提領二萬零六元，則戊○○被騙之現金尚有五
    萬二十元，未被提領（見偵字第一三五三五號卷第五十二頁
    ），應於執行時，由執行檢察官發還被害人戊○○。
六、被告經合法傳喚，且無在監在押之紀錄，有本院被告在監在
    押簡列表可考，其無正當理由不到庭，爰不待其陳述逕行判
    決。
據上論斷，應依刑事訴訟法第三百七十一條、第三百六十九條第
一項前段、第三百六十四條、第二百九十九條第一項前段、刑法
第二條第一項前段，刑法第三十條第二項、第三百三十九條第一
項、第四十七條第一項、修正前刑法第五十六條、第四十一條第
一項前段，中華民國九十六年罪犯減刑條例第二條第一項第三款
、第七條、第九條，修正前罰金罰鍰提高標準條例第二條，現行
法規所定貨幣單位折算新台幣條例第二條，刑法施行法第一條之
一，判決如主文。
本案經檢察官羅榮乾到庭執行職務。
中　　華　　民　　國　　96　　年　　8 　　月　　24　　日
 　　　　　       刑事第十四庭   審判長法　官　 陳志洋
                                       法　官　 蔡聰明
                                       法　官　 林秀鳳
以上正本證明與原本無異。
不得上訴。
                                       書記官   高士童
中　　華　　民　　國　　96　　年　　8 　　月　　24　　日
附錄：本案論罪科刑法條全文
刑法第三百三十九條
意圖為自己或第三人不法之所有，以詐術使人將本人或第三人之
物交付者，處五年以下有期徒刑、拘役或科或併科一千元以下罰
金。
以前項方法得財產上不法之利益或使第三人得之者，亦同。
前二項之未遂犯罰之
